ACORDAO-COMPLETO-2518468

ACÓRDÃO 2671/2021 ATA 44/2021 - PLENÁRIO

VISTOS, relatados e discutidos estes autos de relatório de auditoria (Fiscobras 2021) no Ministério do Desenvolvimento Regional (MDR) , relativa às obras de implantação do Trecho IV do Projeto de Integração do Rio São Francisco (Pisf) , denominado Ramal do Apodi, promovida por meio do Regime Diferenciado de Contratação Integrada 4/2020;
ACORDAM os Ministros do Tribunal de Contas da União, reunidos em Sessão do Plenário, ante as razões expostas pelo Relator, em:
9.1. recomendar ao Ministério do Desenvolvimento Regional, com fundamento no art. 11 da Resolução-TCU 315, de 2020 e no art. 250, inciso III, do RI/TCU, que elabore normativo próprio com as especificações técnicas mínimas a serem observadas em estudos geológicos e geotécnicos para projetos de obras hídricas, devendo observar as melhores práticas constantes na literatura técnica nacional e internacional sobre o assunto, de forma a assegurar parâmetros de qualidade adequados nos estudos;
9.2. orientar à Secretaria de Fiscalização de Infraestrutura Hídrica, de Comunicações e de Mineração que monitore o item 9.1 no presente processo; e
9.3. encaminhar cópia do presente Acórdão ao Ministério do Desenvolvimento Regional, destacando que o Relatório e o Voto que fundamentam a deliberação podem ser acessados por meio do endereço eletrônico www.tcu.gov.br/acordaos.

Auditoria realizada com o objetivo de analisar a regularidade dos atos relacionados à contratação das obras de implantação do Trecho IV do Projeto de Integração do Rio São Francisco (Pisf), denominado Ramal do Apodi. Análise de oitivas.

Ministério do Desenvolvimento Regional.

3. Interessados/Responsáveis:
3.1. Responsável: Sergio Luiz Soares de Souza Costa (XXX.454.834-XX).

13.1. Ministros presentes: Bruno Dantas (na Presidência), Walton Alencar Rodrigues, Benjamin Zymler, Augusto Nardes, Raimundo Carreiro (Relator) e Jorge Oliveira.
13.2. Ministros-Substitutos convocados: André Luís de Carvalho e Weder de Oliveira.

ACORDAO-COMPLETO-2530684

Acórdão de Relação 577/2022 - Plenário

Acórdão de Relação

RAIMUNDO CARREIRO

Adoto como Relatório a instrução elaborada no âmbito da Secretaria de Fiscalização de Infraestrutura Hídrica, de Comunicações e de Mineração - SeinfraCOM (peça 77) , a qual obteve a concordância do corpo diretivo da unidade (peças 78 e 79) , verbis:
"Introdução
Trata-se de relatório de auditoria determinada pelo Despacho do titular da Coinfra, conforme TC Processo 037.849/2020-4, peça 3, de relatoria do Ministro Raimundo Carreiro. A auditoria versou sobre a regularidade dos atos relacionados à contratação das obras de implantação do Trecho IV do Projeto de Integração do Rio São Francisco (Pisf) , denominado Ramal do Apodi, promovida por meio do Regime Diferenciado de Contratação Integrada 4/2020, publicado em 20/10/2020.
O Ramal do Apodi, Trecho IV do Pisf, está situado no oeste do estado da Paraíba, próximo à fronteira com o estado do Ceará, e constitui um empreendimento de alta relevância para a Região Nordeste, pois visa solucionar a insegurança hídrica de várias cidades dos estados do Ceará, Rio Grande do Norte e Paraíba.
A captação será feita no Reservatório Caiçara na Paraíba, levando águas para a bacia do Rio Apodi no estado do Rio Grande do Norte. A vazão no trecho inicial é de 40m³/s.
O empreendimento do Trecho IV do Pisf está orçado em R$ 1,77 bilhão. A primeira etapa (R$ 1,05 bilhão) , objeto dessa auditoria, tem como objetivo o reforço da adução de água bruta aos estados da Paraíba, Ceará e Rio Grande do Norte, para suprir as necessidades de água para consumo humano e impulsionar a atividade agropecuária da região. As obras serão executadas com recursos federais por meio do PT 18.544.2221.5900.0020/2020 - Integração do Rio São Francisco Com as Bacias dos Rios Jaguaribe, Piranhas-Açu e Apodi (Eixo Norte) na Região Nordeste. O valor do orçamento global da obra, para a fase analisada pela fiscalização, é de R$ 1.048.794.862,89.
A fiscalização apresenta os seguintes benefícios: o orçamento inicial foi reduzido em R$6.782.299,36, devido à correção do quantitativo do serviço de "armadura em barras de aço CA 50 (fornecimento, corte, dobra e montagem) " e a retirada do processo licitatório da restrição de participação de empresa estrangeira sem representação legal no país (peça 58, p. 3-4) .
Visando a construção colaborativa com o gestor, foi encaminhado Ofício 29729/2021-TCU/Seproc (peça 70) contendo a matéria sobre a qual deveriam se manifestar.
O Ministério do Desenvolvimento Regional se manifestou por meio das peças 72, 73, 74 e 75.
O escopo da presente instrução consiste na análise de mérito das respostas às oitivas determinadas por meio do despacho do Exmo. Relator (peça 62, p. 30) e dos comentários dos gestores em relação ao ofício acostado junto à peça 70.
Histórico
A auditoria é decorrente do Plano de Fiscalização de Obras de 2021 (Fiscobras/2021) , conforme despacho do titular da Coinfra, em 27/10/2020, TC Processo 037.849/2020-4, peça 3.
A equipe designada para a ação de controle produziu o relatório acostado à peça 58 dos presentes autos.
Nas peças 59 e 60 há a concordância, respectivamente, da subunidade e da unidade técnica.
Na peça 62, p. 30-31, consta o despacho do Ministro Relator autorizando as oitivas propostas pela equipe e indeferindo a medida cautelar proposta:
32.1. com fulcro no art. 276 do Regimento Interno do TCU, indeferir o pedido para adoção da medida cautelar, tendo em vista que, ainda que presente o periculum in mora, não está materializado o fumus boni iuris, requisito necessário à adoção da referida medida;
32.2. com fulcro no art. 250, inciso V, do Regimento Interno do TCU, promover a oitiva do Ministério do Desenvolvimento Regional para que, sobre o RDC 4/2020/MDR, manifeste-se, no prazo de quinze dias: 
32.2.1. a respeito das questões apontadas pela unidade técnica no Relatório de Auditoria (peça 58) ; 
32.2.2. quanto às consequências práticas decorrentes da possibilidade de o TCU vir a determinar a anulação dos atos decorrentes do certame, caso haja elementos suficientes para a decisão de mérito, que caracterizem afronta às normas legais e/ou a possibilidade de ocorrência de prejuízos à Administração;
As questões apontadas junto à peça 58, p. 41-42, pela unidade técnica no relatório de auditoria foram:
270. Ante todo o exposto, submetem-se os autos à consideração superior, propondo: 
270.1. Determinar, cautelarmente, sem oitiva prévia, nos termos do art. 276, caput, do Regimento Interno/TCU, ao Ministério do Desenvolvimento Regional que suspenda, até nova decisão deste Tribunal, os prazos de entrega e abertura das propostas do RDC 4/2020/MDR programados para as 08:00h do dia 20/12/2020, no site www.comprasnet.gov.br, e 24/12/2020, respectivamente, conforme Aviso de Adiamento publicado no Diário Oficial União, Seção 3, em 3/12/2020; 
270.2. Determinar, nos termos do art. 276, § 3º, do Regimento Interno/TCU, a oitiva do Ministério do Desenvolvimento Regional, para, no prazo de até 15 dias, manifestar-se sobre os fatos apontados no presente relatório, alertando-o quanto à possibilidade de o Tribunal vir a determinar a adoção das providências necessárias ao exato cumprimento da lei, especialmente quanto às restrições indevidas e não justificadas ao caráter competitivo do certame e ao tratamento isonômico aos potenciais licitantes, em ofensa ao disposto no art. 37, inciso XXI, da Constituição Federal, no art. 1º, § 1º, incisos I e IV, da Lei 12.462/2011, caracterizados pela: 
270.2.1. ausência de parcelamento do objeto sem fundamentação técnica que justifique tal escolha, com a consequente restrição indevida à competitividade, em desacordo com a diretriz prevista no inciso VI do art. 4º da Lei 12.462/2011 e com o disposto no art. 50 da Lei 9.784/1999; 
270.2.2. utilização da modalidade Contratação Integrada aliada a quantitativos de serviços não justificados tecnicamente, decorrentes de: 
270.2.2.1. insuficiência de sondagens que caracterizem o quantitativo de material de 3ª categoria previsto para ser executado nas escavações dos canais, serviço mais relevante da obra (16% do custo da obra, R$ 141 milhões) e a classificação dos maciços do túnel Major Sales, fato que afronta os arts. 9º, § 2º, da Lei 12.462/2011 e 74, § 1º, inciso IV, do Decreto 7.581/2011; e 
270.2.2.2. divergência da classificação dos maciços do túnel Major Sales entre os diversos documentos presente no projeto executivo a ser licitado, o que impacta na orçamentação do túnel, podendo acarretar uma contratação antieconômica, o que contraria o art. 3º da Lei 12.462/2011. 
270.2.3. Informar ao Ministério do Desenvolvimento Regional da decisão e encaminhar o presente relatório de fiscalização, de maneira a embasar as respostas à oitiva e, à luz do art. 20 do Decreto-Lei 4.657/1942 e do art. 14 da Resolução-TCU 315/2020, apresentarem suas considerações quanto às consequências práticas decorrentes da possibilidade de o TCU vir a determinar a anulação dos atos decorrentes do certame, caso haja elementos suficientes para a decisão de mérito que caracterizem afronta às normas legais e/ou a possibilidade de ocorrência de prejuízos à Administração. 
O Ofício 71790/2020-TCU/Seproc, de 18/12/2020 (peça 63) foi encaminhado ao MDR com as propostas autorizadas pelo Despacho do Ministro Relator (peça 62, p. 30 e 31) para o exercício do contraditório pelo ente ministerial.
A ciência foi consignada pelo TCU em 21/12/2020 (peça 64) .
O Ofício 7/2021/AECI/Gabinete SE-MDR (peça 65) , contendo as respostas ministeriais às oitivas, foi tempestivamente encaminhado na data de 5/1/2021 ao TCU. 
Cabe destacar que entre o pronunciamento da unidade técnica e o despacho do relator sobre o pedido de cautelar, o MDR acostou novos elementos aos autos (peça 61) , que também serão considerados na presente análise.
O TCU encaminhou para comentários o Ofício 29729/2021-TCU/Seproc (peça 70) , de 15/6/2021, contendo as informações e a matéria sobre a qual os gestores deveriam se manifestar nos termos do prescrito pela Resolução-TCU 315/2020 (art. 14) . A ciência foi em 18/6/2021 (peça 71) .
Os comentários foram acostados aos autos por meio dos seguintes documentos: Ofício  288/2021/CGGI AECI/AECI/Gabinete SE-MDR (peça 72) ; Despacho (peça 73) ; Nota Técnica  87/2021/CGEP/DPE SNSH/SNSH-MDR (peça 74) ; e Nota Técnica  139/2020/CGEP/DPE/SNSH/MDR (peça 75) .
Exame técnico
Ausência de parcelamento do objeto
Manifestação do MDR
Em síntese, quanto à ausência de parcelamento do objeto, o MDR se manifestou da seguinte forma (peça 61, p. 2) : 
a) que houve o interesse de 18 empresas diferentes comprovado por meio de questionamentos em relação ao Edital RDC Eletrônico 04/2020 (peça 61, p. 2) ; 
b) que uma empresa contratada para a execução da obra não conseguir finalizar o 1º lote e, simultaneamente, outras 2 (duas) entregarem os outros lotes sob a sua responsabilidade, "haverá risco iminente de custos adicionais como de restauração dos canais, vigilância das obras e manutenção de equipamentos que não receberem o fluxo de água oriundo do 1º lote", além da absorção de água dos lençóis freáticos que podem provocar subpressão nas estruturas dos canais (peça 61, p. 2) ; 
c) a execução em lotes implicaria em perda de economia de escala, pois uma só executora poderá otimizar a utilização de mão de obra, máquinas e equipamento, além de reduzir despesas indiretas (peça 61, p.2) ; e
d) que a estipulação de marcos garantiria a agilidade da obra; que há o entendimento no ministério "de que um número menor de contratadas favorece a correção de desvios, permitindo um planejamento e acompanhamento da obra pelo MDR de forma mais concisa, considerando a ampliação da complexidade em virtude da interdependência de cronogramas de execução, porém, com inevitável independência entre as contratadas.
Na peça 67, p. 2-9, o MDR reafirma as informações da peça 61 e traz o demonstrativo do sistema comprasnet de participação de 4 licitantes no certame (p. 8-9) .
Além disso, também na peça 67, apresenta relação de documentos acostados ao processo de licitação, o que demonstraria que os estudos da área técnica do Ministério e da Gerenciadora foram anteriores à Declaração de Escopo e que somente a formalidade de protocolo do documento técnico no Ministério ocorreu em data posterior à emissão do documento pela autoridade. Essa tese se oporia à afirmação da equipe de auditoria de que "a definição pela contratação integrada em lote único foi uma decisão prévia do gestor e que ao contrário do que prevê a lei, a inédita avaliação multicritério é que deveria concluir pelo não parcelamento das obras em função dessa decisão".
Ainda na peça 67, apresenta o levantamento de alguns contratos para sustentar tese de que obras e serviços contratados por lotes indicaram um desconto na licitação da ordem de 13,50%. Entretanto, ao final da execução, estes contratos teriam resultado em uma majoração final com aditivos de 28,67%. Comparando-se o preço final das obras e serviços contratados com o orçamento da licitação, o Ministério constata uma majoração de 11,30%, o que ratificaria o expresso pelo Ministro Relator, que o simples parcelamento do objeto não significa, de pronto, ganho econômico para a Administração.
Análise
O achado consiste na ausência de parcelamento do objeto sem fundamentação técnica que justifique tal escolha, com a consequente restrição indevida à competitividade, em desacordo com a diretriz prevista no inciso VI do art. 4º da Lei 12.462/2011 e como disposto no art. 50 da Lei 9.784/1999.
A análise consistirá na apreciação a potencial restrição à competitividade, decorrente da falta de parcelamento do objeto, em desacordo com a norma legal do Regime Diferenciado de Contratação. 
O Ministério se manifesta no sentido de que houve uma análise técnica quanto a previsão de não parcelamento do objeto, principalmente no esposado na Nota Técnica 1378-NTC-3600-00-00-001-R01 (peça 30) .
A legislação pátria é positivada no sentido do parcelamento do objeto. Cumpre mencionar que parcelamento de objeto não é fracionamento de objeto. Este é realizado com espúrio objetivo de particionar o objeto de forma que as suas partes sejam enquadradas nas modalidades de licitações menos complexas possíveis, enquanto aquele é uma maneira lícita de aumentar a concorrência, universalizar o certame e otimizar a execução do empreendimento. 
No caso da construção de canal, tipo da obra ora em análise, é possível o parcelamento sim. Porém, o ente ministerial traz diversas informações que demonstram que o parcelamento não foi a maneira mais salutar de executar outros empreendimentos nacionais. O conhecimento pretérito do corpo técnico do Ministério merece ser considerado para fins de apreciação do achado de auditoria. Não se pode apenas reduzir a análise aos preceitos legais do ordenamento jurídico. A experiência brasileira na execução de obras de mesmo tipo é um fator determinante a ser levado a cabo. O MDR traz um extenso quadro demonstrativo dos descontos apresentados e aditivos que foram necessários para a conclusão das obras de canais parceladas anteriormente (peça 67, p. 6) , o que lhe permitiu concluir: 
 (...) quanto a obras e serviços contratados por lotes indicaram um desconto na licitação da ordem de 13,50% (treze virgula cinco por cento) . Entretanto, ao final da execução, estes contratos resultaram em uma majoração final com aditivos 28,67% (vinte e oito virgula sessenta e sete por cento) . Comparando-se o preço final das obras e serviços contratados com o orçamento da licitação, verifica-se uma majoração de 11,30% (onze virgula três por cento) , o que vem a ratificar o expresso pelo Ministro Relator, que o simples parcelamento do objeto não significa, de pronto, ganho econômico para a Administração (peça 67, p. 4-5) .
25.	Ao analisar o feito, não é somente ponderar qual é o mais importante: leis ou experiência, mas buscar a verdade material para o deslinde do achado.
Uma obra do tipo canal, ela possui uma particularidade: a dependência de montante para o pleno funcionamento de jusante. Por exemplo, um gestor ao dividir a execução de um canal em dois lotes, para o pleno funcionamento da obra, é necessário que os dois lotes estejam prontos e operacionais. Dependendo das circunstâncias que cercam a obra hídrica, por exemplo, levar a água de um ponto A ao ponto B, só a conclusão das duas parcelas poderá atender ao objetivo. Ou seja, é tudo ou nada. Assim, não há garantia que a execução em dois ou três lotes possa garantir que a obra trará o seu aproveitamento completo, pois basta um estar inacabado para a obra como um todo não cumprir o seu objetivo.
Uma obra de canal é diferente de uma rodovia, por exemplo. Em uma rodovia dividida em três lotes de 50 km, por exemplo, permite a utilização dos lotes de formas independentes, não com a utilidade integral esperada pela sociedade, mas ainda assim aproveitável.
Cotejando a peça 30, p. 25-32, verifica-se que a decisão foi fundada na Nota Técnica 1378-NTC-3600-00-00-001-R01 (peça 30) .
A Nota Técnica analisou três cenários:  lote único, dois lotes e três lotes. O documento trouxe critérios para a avaliação dos três cenários (peça 30, p. 31) . A conclusão da análise desenvolvida foi: "Como resultado da avaliação dos critérios considerados na matriz, constata-se que a Alternativa 1 (Cenário Eixo) apresenta-se como a melhor opção de contratação, por ter a maior nota na avaliação global aqui realizada" (peça 30, p. 32) .
Aqui cabe ponderar que as críticas apresentadas pela equipe de auditoria à referida Nota Técnica (peça 58, p. 12-20) são pertinentes e de fato refletem fragilidades nos critérios utilizados para se optar pelo não parcelamento do objeto. Dentre outros apontamentos, é questionável a atribuição de pesos elencada pela Nota Técnica: "atribui-se peso 30% para licitação e 70% para contratação" (peça 30, p. 26) . É questionável o fundamento de se atribuir esses valores. Não há uma explicação clara na análise, ou mesmo há uma previsão legal ou outro critério com esses pesos atribuídos. 
Desse modo, a equipe de auditoria, por ocasião de suas análises, buscou identificar todos os elementos que pudessem resultar em eventual indevida restrição à competitividade do certame e a fragilidade dessas justificativas para o não parcelamento do objeto é um desses pontos. Contudo, entende-se que essas análises foram baseadas em riscos, sem que se tivesse conhecimento da realidade que se desenharia na data de apresentação das propostas. Nesse sentido, toma especial relevo, nesse momento, analisar o demonstrativo do sistema comprasnet referente ao RDC 4/2020 (peça 67, p. 8-9) , onde se observa que houve a participação de quatro empresas no certame licitatório. O desconto ofertado pela empresa vencedora no momento da abertura das propostas do certame foi da ordem de 10%. 
Não se pode desconsiderar que esse percentual de desconto representa valor próximo da média que o MDR trouxe na peça 67, p. 6 (13,50%) , para as licitações que foram fracionadas em lotes. Cabe ponderar ainda que a modalidade das contratações adotada na lista apresentada pelo MDR é fundada na Lei 8.666/1993, enquanto o Ramal do Apodi é um RDC de Contratação Integrada (RDCI) . A diferença dessas modalidades tem reflexo direto na média dos descontos a serem ofertados pelas licitantes, já que no RDCI inúmeros riscos são suportados pelo contratado, existindo inclusive um fator de risco utilizado na elaboração do orçamento da licitação, além da impossibilidade da realização de aditivos, exceto para as situações previstas em lei. Assim, pesa também a questão que, para licitações do tipo RDCI, os descontos tendem a ser ainda menores. Como exemplo, pode-se citar o RDCI do Ramal do Agreste, cujo desconto foi de 0,09%.
Ante a realidade fática que se apresentou, ainda que sejam totalmente pertinentes os apontamentos da equipe de auditoria, verifica-se que houve alguma competição e que não existem evidências de que os riscos apresentados tenham se materializado em proposta mais onerosa à Administração no caso concreto. Exclusivamente e excepcionalmente em função dos resultados evidenciados, também não faria sentido adotar a medida extrema de propor a anulação do certame, em busca de uma licitação que resultasse em proposta mais vantajosa para a Administração, considerando que os prejuízos decorrentes dessa medida possivelmente suplantariam os benefícios a serem obtidos.
Cabe deixar claro que a irregularidade não foi elidida em função do resultado do certame, mas tão somente que seus resultados permitem atenuar as medidas corretivas a serem adotadas. Não se pode olvidar que dezoito empresas manifestaram interesse no certame, mas somente quatro apresentaram proposta. Dessas quatro, duas foram inabilitadas inicialmente, sendo que uma delas tenta reverter judicialmente a sua inabilitação. Isso indica que, em alguma medida, o certame foi restritivo. Assim, remanesce a fragilidade da fundamentação adotada para o não parcelamento do objeto, contudo não é possível afirmar que haveria melhor proposta em uma licitação parcelada.
Assim, conclui-se que, diante da experiência do MDR em licitações anteriores e do desconto aproximado aos obtidos nas licitações que foram parceladas, é  suficiente dar ciência ao Ministério do Desenvolvimento Regional de que a Nota Técnica 1378-NTC-3600-00-00-001-R01 (peça 30) não constitui fundamentação técnica capaz de justificar a escolha pelo não parcelamento do objeto, em desacordo à diretriz disposta no art. 4º, inciso VI, da Lei 12.462/2011, ao art. 50 da Lei 9.784/1999 e à Súmula-TCU 247, o que pode ter implicado restrição indevida ao caráter competitivo do certame e ao tratamento isonômico aos licitantes.
No tocante à responsabilização, é preciso observar o disposto no art. 28 do Decreto-Lei 4.657/1982, com redação dada pela Lei 13.655/2018 (Lindb) , que assevera que o agente público responderá pessoalmente por suas decisões ou opiniões técnicas em caso de dolo ou erro grosseiro. Desse modo, ante a inexistência de evidências de dolo, passa-se a avaliar a ocorrência de indícios de erro grosseiro por parte desses agentes.
Ainda que tenha apresentado a Nota Técnica 1378-NTC-3600-00-00-001-R01 somente por ocasião dos comentários dos gestores sobre o relatório de auditoria, ou seja, não constava no processo SEI e nem foi apresentada em resposta aos questionamentos dos ofícios de requisição formulados pela equipe de auditoria, não se pode olvidar que existe um documento que avalia a viabilidade técnica e econômica do parcelamento ou não do empreendimento. 
Isso não supera a inadequação da referida nota para justificar o não parcelamento, mas demonstra que os gestores agiram baseados em um documento técnico elaborado pela Gerenciadora do Pisf, que, em tese, goza de credibilidade técnica para dar suporte às decisões que devem ser tomadas pelos agentes públicos do Ministério. Ademais, registra-se que a referida nota data de agosto/2020, anterior ao termo de referência utilizado para a licitação em exame, que é de outubro/2020.
Além disso, os gestores apresentaram nos autos as dificuldades de gestão enfrentadas em obras anteriores em que houve o parcelamento, bem como medidas adotadas para mitigar os efeitos do não parcelamento, tais como a permissão de consórcio, de subcontratação e o estabelecimento de marcos contratuais funcionais para a obra. Essas medidas, ainda que insuficientes para justificar o não parcelamento do objeto, em alguma medida demonstram a preocupação do agente público com os efeitos adversos da contratação em lote único.
Assim, entende-se que existe falha por parte dos agentes públicos, que poderiam ter questionado a adequação da nota técnica elaborada pela Gerenciadora do Pisf, contudo não se pode colher no contexto exposto indícios de erro grosseiro, necessários à responsabilização do gestor.
II. 	Insuficiência de sondagens que caracterizem o quantitativo de material de 3ª categoria previsto para ser executado nas escavações dos canais 
Respostas enviadas
Retomando os indícios de irregularidades constatados pela equipe de auditoria: sondagens insuficientes para a escavação dos canais; inconsistência entre o ensaio de refração sísmica e as sondagens realizadas e as respectivas seções transversais; sondagens insuficientes para as escavações do túnel Major Sales; e inconsistência entre os documentos pressentes no projeto executivo, quanto à classificação dos maciços a serem escavados (peça 58, p. 21) .
Quanto às sondagens insuficientes para a escavação dos canais, o MDR, em síntese, se manifestou da seguinte forma na peça 61: 
a) ao longo do projeto básico e executivo foi estabelecido um plano de exploração geotécnica, utilizando sondagens e ensaios laboratoriais, que possibilitou a classificação dos materiais (peça 61, p. 3-4) ;
b) as sondagens a pá e picareta (SPP) foram realizadas até os blocos fraturados (peça 61, p. 3-4) ;
c) infere que "o comportamento do topo rochoso na regra é praticamente regular e, quando varia, o erro que pode ocorrer na interpretação do projetista, pode ser para mais ou para menos" (peça 61, p. 4) ;
d) a região de construção do canal está assentada sobre o cristalino e quando se atinge o cristalino é inferido que tudo que está abaixo é material de 3ª categoria (peça 61, p. 4) ; 
e)  esta metodologia é adotada em todos os projetos, com características similares ao Ramal de Apodi; e
f) os métodos indiretos são complementares aos diretos e que o TCU não aprovaria um projeto somente com refração sísmica.
Na peça 67, o MDR alega que o projeto executivo é a culminância de todo um processo, que na sua trajetória contempla as diversas fases de estudos e investigações, desde o Inventário, a Viabilidade até o Projeto Básico. O Projeto Executivo deve considerar o conhecimento da região alcançado em todas as fases, de forma a ter uma compreensão completa da geologia.
Alega que em momento algum foi desconsiderada a NBR 8.044/1983, atualizada pela NBR 8.044/2018, e que inclusive em relação ao espaçamento entre sondagens e sua profundidade, esse item foi suprimido da nova redação, entendendo-se que essas referências são, de certa forma óbvias, e cabem muito mais ao discernimento do profissional, ou de uma equipe de profissionais, não sendo necessária a normatização.
Ressalta que o Manual de Sondagens da ABGE - Associação Brasileira de Geologia de Engenharia e Ambiental -  (Boletim nº 3, 5ª Edição, São Paulo - 2013) constitui importante referência no País para orientações metodológicas e técnicas de investigação, listando os mais importantes procedimentos para reconhecimento geológico-geotécnico, como: Poços de Inspeção; Trincheiras; Sondagem a Trado; Sondagem a Varejão; Sondagem a Percussão; Sondagem Rotativa; Sondagem Mista ou Rotopercussão; e, Galeria de Investigação.
Passa então a listar todos os estudos desenvolvidos no estudo de viabilidade do projeto. Para o projeto básico afirma que foram somente reinterpretados e reanalisados os mapas e sondagens produzidos na etapa anterior. Não teriam sido realizadas investigações adicionais, visto que os dados já disponíveis foram considerados adequados para o nível de projeto.
Para o projeto executivo, aduz que o consórcio projetista se dedicou à caracterização geológico-geotécnica do Trecho IV, em função das especificidades de cada estrutura, levantando, conforme a necessidade, as informações consideradas relevantes para a construção do "Modelo Geológico Geral". O consórcio projetista, para programação dos Serviços Geotécnicos, teria levado em conta os critérios estabelecidos pela Gerenciadora do PISF e aprovados pelo então Ministério da Integração (MI) , que foram também seguidos por todas as projetistas dos outros trechos do PISF. Assim, o Projeto Executivo teria planejado e realizado uma campanha considerando a distribuição das investigações em função do arcabouço geológico, definido no mapeamento obtido na fase dos Estudos de Viabilidade, e reinterpretados no Projeto Básico.
O MDR passa a apresentar considerações emitidas pela projetista em relação ao relatório do TCU, que em suma traz as seguintes afirmações (peça 67, p. 9-15) : reitera os ensaios realizados e já apresentados pelo MDR; as sondagens SPP foram executadas conforme as recomendações do Manual de Sondagens da ABGE (2013) até se atingir os blocos fraturados; daí em diante, utilizou uma grande alavanca, e que, quando isso não é possível, na prática, evidenciaria que uma máquina com escarificador também não conseguiria, sendo possível o desmonte somente com explosivos; a qualidade da classificação dos materiais se dá mais pela qualidade da interpretação do que pela quantidade de investigação; no cristalino alcançado nas SPP, se verificou um topo rochoso situado acima do "greide" do canal, indicando não ser necessário a continuação com outro tipo de sondagem, posto que ficou demonstrado, pelo uso da alavanca, que todo o material abaixo do topo rochoso recebeu a classificado de material de 3ª categoria; este procedimento também foi adotado em outros trechos do Pisf e sua eficácia pode ser confirmada pelo resultado das obras construídas e já inauguradas; as sondagens mistas nestes cortes, não precisam alcançar a berma ou o fundo do canal, pois pela homogeneidade das rochas onde se dará a escavação pode-se deduzir com 100% de certeza que a seção do canal também será escavação de 3ª categoria.
Passa então a tratar sobre as inconsistências entre o ensaio de refração sísmica e as sondagens realizadas e as respectivas seções transversais (peça 67, p 15-19) . 
Primeiramente, alega que o segmento de canal entre o Reservatório Caiçara e o Rápido Arruído (trecho inicial do Ramal do Apodi, que se encontra em execução e que não faz parte da licitação ora em comento) já se encontra escavado e apresenta a foto, onde seria fácil observar a predominância de material de 3ª categoria, o que indicaria a adequação da classificação dos materiais dos segmentos posteriores.
Em sequência, afirma que investigações geotécnicas do tipo indiretas, como a Sísmica de Refração, são elementos auxiliares na interpretação das características do subsolo, não devendo serem tomadas como retrato definitivo da realidade. Conforme documento DNER-ME, essa ferramenta teria aplicações para caracterização geral da natureza dos materiais; determinação das características dinâmicas dos terrenos (parâmetros geológico-geotécnicos) ; e determinação das características de escarificação e ripabilidade dos terrenos.
Já em relação às sondagens diretas, argumenta que forneceriam a informação real, porém pontual, referente ao local onde foram executadas. O fato de não haver correlação clara entre sondagens diretas e indiretas não seria impeditivo para as considerações relativamente às estratificações e demais características geotécnicas do maciço, porque sempre nas sondagens diretas a transição entre uma categoria e outra é notável visualmente e, portanto, seus resultados devem prevalecer sobre os demais métodos.
Passa a descrever os detalhes técnicos do ensaio sísmico, com destaque para as suas limitações, concluindo que os resultados dos ensaios de sondagem sísmica de refração dependem de vários fatores e de interpretações, que torna o método pouco confiável, mas de grande utilidade na programação de outras investigações de campo, bem como nos ajustes em camadas ou extratos identificados pelas sondagens executadas pelos métodos diretos (resultados reais) .
Prossegue tratando da insuficiência das sondagens para as escavações do Túnel Major Sales (peça 67, p. 19-23) . Alega que não há qualquer orientação, seja da ABGE ou de outra qualquer norma adotada no país, no sentido de se utilizar aquela razão de 1,5 na correlação entre o comprimento das sondagens e o comprimento dos túneis, conforme entendimento da equipe do TCU, e que inclusive, não haveria uma uniformidade no entendimento relativamente ao assunto, em outros países.
Afirma que nos túneis da Transposição do São Francisco (incluindo o túnel Major Sales) os planos de investigação seguiram o que recomenda a ABGE. E ainda, que por mais intensa que seja a campanha de investigação, haverá incertezas que somente serão sanadas com o decorrer da obra.
Alega que as sondagens diretas devem ser consideradas conjuntamente com os ensaios sísmicos, e soma o comprimento de investigações obtidas pelos dois ensaios, alcançando um coeficiente de 1,39 do comprimento do túnel, pouco abaixo (93%) do valor de 1,5 indicado no artigo da USNC/TT, adotado como referência pela equipe de auditoria.
Estabelece diferenciação entre os métodos adequados para prospecção nos emboques e no corpo do túnel, sendo para o primeiro necessário a correlação entre investigações diretas e indiretas. Para a linha do túnel, ao se verificar a continuidade do material amostrado, não haveria necessidade de continuar a perfuração depois de se alcançar a homogeneidade da rocha.
Assim, conclui que não há insuficiência de informação. Os tipos de material a serem encontrados nas escavações do Túnel Major Sales, estariam devidamente estabelecidos, assim como os correspondentes volumes esperados, em bom grau de precificação, resultado das prospecções geotécnicas realizadas e das análises e orientações dos consultores especialistas.
Passa a tratar da inconsistência entre documentos presentes no projeto executivo, quanto a classificação dos materiais (peça 67, p. 23-28) . Esclarece que os documentos em que foram identificadas as inconsistências foram compatibilizados com a emissão de novos documentos, que foram apresentados/publicados na emissão de resposta do MDR a ofício de requisição do TCU. Essas alterações não resultaram em alteração dos quantitativos dos túneis, com posterior manifestação dos consultores, projetista e gerenciadora.
Análise
A fiscalização do TCU constatou os seguintes indícios de irregularidade: sondagens insuficientes para a escavação dos canais; inconsistência entre o ensaio de refração sísmica e as sondagens realizadas e as respectivas seções transversais; sondagens insuficientes para as escavações do túnel Major Sales; e inconsistência entre os documentos presentes no projeto executivo, quanto à classificação dos maciços a serem escavados (peça 58, p. 21) .
Para a construção de uma obra da natureza de um canal é necessária a caracterização geológica e geotécnica da área a ser implantado o empreendimento hídrico. Há interesse em saber quais materiais compõem o solo da área a ser escavada, os seus parâmetros físicos e, algumas vezes, químicos e, principalmente qual a sua classificação, se é um material que exigirá o auxílio de uso de explosivos para a sua escavação. É salutar que nos momentos mais incipientes do planejamento de qualquer empreendimento, no mínimo, as características geológicas e geotécnicas já estejam bem definidas. Para tanto, métodos diretos e indiretos podem ser utilizados.
Os métodos diretos são os ensaios que escavam e prospectam o substrato a ser investigado. São ensaios realizados in situ. Pode-se citar como exemplos de métodos diretos a sondagem a trado, a sondagem a percussão, a sondagem rotativa e a galeria de investigação.
Em relação aos métodos indiretos pode-se afirmar que são utilizados principalmente para o reconhecimento da área de interesse para a implantação do empreendimento. Não são métodos substitutos dos diretos, mas complementares. Como exemplo de métodos indiretos pode-se citar o radar de penetração no solo, sísmica de reflexão e o método potencial da magnetometria.
De início, cabe rememorar que as fiscalizações realizadas pelo TCU no setor de infraestrutura hídrica reiteradamente apontam irregularidades relacionadas a deficiências de projeto causadas por estudos incompletos, insuficientes ou deficientes. Isso tem provocado revisões estruturantes nos projetos e orçamentos já contratados e obras em execução, com aditivos aos contratos que em muitos casos extrapolam os limites legais em função da necessidade de alteração nos balanços de materiais. É sabido que esse foi um dos principais problemas enfrentados em diversos contratos do Pisf, e em várias outras obras de infraestrutura hídrica. 
Assim, não merecem prosperar as alegações do MDR de que as referências estabelecidas pela NBR seriam óbvias, e que caberiam muito mais ao discernimento do profissional, ou de uma equipe de profissionais, não sendo necessária a normatização. Muito menos conta a favor do MDR o argumento de que a metodologia adotada para os estudos da obra em curso foi a mesma adotada para o Pisf, tendo em vista a quantidade de alterações de projeto e consequentemente contratuais advindas de projetos deficientes, em virtude de estudos prévios deficientes.
Em suas alegações, o MDR assevera que as sondagens SPP foram realizadas até o atingimento de rochas fraturadas. A partir do encontro de rochas fraturadas teria sido tentado, por meio de uma grande alavanca, o prosseguimento do ensaio, porém não foi possível continuar com a sondagem. Nesse ponto, destaca-se que a equipe do TCU não dispõe de elementos para concluir se, a partir do momento que o desmonte não seja mais possível com uma grande alavanca, uma máquina com escarificador conseguiria ou não o fazer. Também o MDR não apresentou qualquer evidência, apenas inferindo que não seria possível a utilização do escarificador a partir da tentativa realizada com a alavanca.
Em outra esteira, em relação ao número de sondagens, as normas de ABNT não trazem uma quantidade mínima. As normas do Departamento Nacional de Infraestrutura de Transportes (Dnit) trazem. Ainda que se possa entender como uma boa prática a utilização de referências de outros setores para estabelecer uma quantidade razoável de sondagens para a obra em exame, esses normativos não possuem força cogente capaz de obrigar o gestor a utilizá-los. Nesse caso, não é possível exigir de plano que as normas do Dnit ou de executor de outras tipologias de obras fossem utilizadas. De outro lado, o que se pode afirmar com segurança é que quanto maior a quantidade de sondagens, melhor se caracteriza o material a ser encontrado durante a execução, permitindo orçamentos e planejamentos mais assertivos. Tendo em vista que os estudos identificaram majoritariamente a presença de material de 3ª categoria, possivelmente estudos mais aprofundados teriam conduzido a resultado igual ou mais econômico para o erário. 
Sobre as alegações da projetista, cabe ponderar que suas convicções foram construídas por inferências e deduções, com base em indicadores que podem sim ser consistentes, que não seria necessário continuar as sondagens a partir de determinada profundidade, já que tudo indicaria que a partir dali o material seria de 3ª categoria, tendo em vista os custos unitários dos estudos. Porém, no entendimento desta unidade técnica, em se tratando de uma obra de mais de R$ 1 bilhão, é justificável a realização de estudos mais aprofundados, a fim de certificar se os indícios, por mais consistentes que fossem, se confirmariam. 
O custo da escavação do material de 3ª categoria foi orçado em R$ 35,96/m³, do material de 2ª categoria em R$ 6,46/m³ e do material de 1ª categoria R$ 5,15/m³ (peça 58, p. 21) . Ou seja, uma diferença significativa entre os preços das categorias dos materiais.
Há precedente do TCU no sentido de ser exigido um maior zelo com a caracterização das condições de contorno do empreendimento. O Acórdão 3005/2015-TCU-Plenário, Ministro Relator Benjamin Zymler, no qual firmou-se o entendimento que mesmo nas hipóteses em que a legislação permite a contratação mediante anteprojeto de engenharia, exige-se a elaboração de pareceres de sondagens para a caracterização do objeto a ser licitado, quando a definição da metodologia construtiva depender da capacidade de suporte dos solos (arts. 9º, § 2º, da Lei 12.462/2011 e 74, § 1º, inciso IV, do Decreto 7.581/2011) .
O Relatório de Auditoria trouxe como exemplo a análise de dois segmentos de canais, para evidenciar a insuficiência das sondagens nas escavações dos canais, sendo elas: canal entre Túnel Major Sales e Rápido Canta Galo, o qual corresponde ao maior trecho de escavação de material de 3ª categoria (25% da escavação) e canal entre Aq. Lagoa Vermelha e a Queda Cacimba Velha (14% da escavação) . No canal entre Túnel Major Sales e Rápido Canta Galo eram esperados, segundo o Manual do Dnit, a realização de 61 sondagens, conforme demonstrado na peça 32: análise das sondagens realizadas no canal entre Túnel Major Sales e Rápido Canta Galo. Foram realizadas 47 no trecho do canal. Dessas, 40 nos cortes e apenas nove atingiram o greide de escavação do canal (peça 58, p. 23) .
Sobre a inconsistência encontrada entre os métodos diretos e indiretos, no caso a sondagem SPP e a refração sísmica, entende-se que o MDR demonstrou as peculiaridades de cada método e suas respectivas aplicações. O indireto é mais utilizado para uma caracterização macro, enquanto o direto é mais preciso para a caracterização do terreno e é o que teria sido adotado para as definições de projeto.
Sobre a informação trazida que as escavações entre os trechos Reservatório Caiçara e o Rápido Arruído (em execução) apresentam a proeminência de material de 3ª categoria (peça 61, p. 4-5) , isso não permite afirmar ou mesmo inferir que os trechos subsequentes do Ramal do Apodi apresentarão comportamento geotécnico semelhante, tendo em vista as grandes possibilidades de variação de camadas em trechos adjacentes.
Sobre a insuficiência das sondagens para o Túnel Major Sales, cabem aqui as mesmas considerações tecidas nos itens precedentes para as escavações dos canais. Com o agravante de que, para as obras de túneis, os contratos apresentam historicamente acréscimos e supressões contratuais substancialmente maiores em função das incertezas inerentes a esse tipo de obra, conforme colocou o próprio MDR. Assim, ainda que não se tenha uma normatização para o número mínimo de sondagens, uma campanha mais intensa conduziria a contratos e orçamentos mais precisos, ou que ao menos tenham condições de se manter dentro dos limites legais para acréscimos e supressões.
Quanto à soma realizada entre os comprimentos de sondagens obtidos pelos métodos direto e indireto, a metodologia do MDR não merece prosperar. Como alegado pelo próprio Ministério, o ensaio sísmico possui diversas limitações e imprecisões, sendo utilizado com o propósito de serem elementos auxiliares na interpretação das características do subsolo, não devendo serem tomadas como retrato definitivo da realidade. Assim, não cabe equipará-lo às sondagens diretas, já que não possuem a mesma aplicação. Desse modo, as sondagens realizadas no túnel Major Sales remanescem substancialmente inferior ao parâmetro da USNC/TT.
Sobre a inconsistência entre documentos, avalia-se que as ações promovidas pelo MDR elidem os apontamentos da equipe de auditoria.
Promovidas todas essas análises, cabe agora observar a situação em exame não somente sobre uma perspectiva técnica, mas também com o olhar do atendimento ao interesse público e da eficiência administrativa, a fim de elaborar a melhor proposta de encaminhamento para o presente caso.
Não se pode desconsiderar o alerta apresentado pelo MDR na peça 65, p. 3 e 5, de que há um risco para o Erário caso se opte pelo refazimento de todo o processo licitatório da obra em tela.
Importante ressaltar que, no caso de anulação do certame licitatório pelo Tribunal de Contas da União, seriam descartados todos os avanços exitosos obtidos no âmbito do RDC ELETRÔNICO Nº 04/2020, causando um retrocesso de cerca de 02 (dois) anos na efetivação do benefício pretendido à população da região do Apodi, conforme destacado na referida Nota Técnica (p. 3) 
Ressaltamos que a anulação do certame licitatório para contratação da "EXECUÇÃO DO TRECHO IV - RAMAL DO APODI DO PISF", pelo Tribunal de Contas da União, descartaria todos os avanços exitosos obtidos no âmbito do RDC ELETRÔNICO Nº 04/2020, causando um retrocesso de cerca de 02 (dois) anos na efetivação do benefício pretendido à população da região do Apodi (p. 5) .
Não se pode afirmar que traria ganhos para o interesse público a realização de um novo projeto, pois não há garantia de que resultados diferentes seriam encontrados. Existe uma expectativa (e não uma certeza) de que estudos mais aprofundados trariam resultados mais reais, iguais ou melhores aos que já se dispõe. De outra parte, esse procedimento envolve elevados custos referentes à contratação desses ensaios, revisão do projeto executivo e do orçamento, nova licitação da obra, além do custo não quantificável da postergação da obra em cerca de dois anos, conforme alega o MDR, o que retardaria a fruição dos benefícios pela população a ser atendida pelo empreendimento.
Assim, considerando o desconto de 10% apresentado pela empresa vencedora, torna-se ainda mais inviável determinar a anulação do certame e o refazimento dos estudos e projetos, tendo em vista a incerteza da economicidade dessa medida e que ela melhor atenderia o interesse público e da sociedade.
O art. 21 da Lei de Introdução ao Direito Brasileiro (Lindb) - Decreto-Lei 4.657/1942, com redação dada pela Lei 13.655/2018, estabelece que: 
Art. 21.  A decisão que, nas esferas administrativa, controladora ou judicial, decretar a invalidação de ato, contrato, ajuste, processo ou norma administrativa deverá indicar de modo expresso suas consequências jurídicas e administrativas. 
Parágrafo único.  A decisão a que se refere o caput deste artigo deverá, quando for o caso, indicar as condições para que a regularização ocorra de modo proporcional e equânime e sem prejuízo aos interesses gerais, não se podendo impor aos sujeitos atingidos ônus ou perdas que, em função das peculiaridades do caso, sejam anormais ou excessivos.  
Esse regramento é pertinente e deve ser observado no caso em tela, pois não há elementos suficientes para afastar o alerta emanado pelo ente ministerial, sem o risco de ocorrer mais prejuízos do que benefícios à Administração Pública.
A despeito disso, entende-se que a adequação dos estudos prévios às licitações é diretriz que deve ser perseguida incessantemente pelos órgãos executores das políticas públicas. Desse modo, é possível como forma de atender o emanado pelo Acórdão 3005/2015-TCU-Plenário, Ministro Relator Benjamin Zymler e arts. 9º, § 2º, da Lei 12.462/2011 e 74, § 1º, inciso IV, do Decreto 7.581/2011, recomendar que o MDR, considerando a sua experiência e com vistas a homenagear o princípio da economicidade, elabore um normativo próprio que oriente os próximos projetos do setor de infraestrutura hídrica quanto a quantidade mínima de sondagens necessárias para a garantia de um projeto mais adequado ao que será encontrado no momento da obra em si, a exemplo do normativo adotado pelo Dnit.  
III.	 Quantitativos inadequados na planilha orçamentária
Respostas enviadas
A fiscalização do TCU constatou indícios de irregularidades (indícios de sobrepreço) nos seguintes serviços: reaproveitamento do material escavado de 3ª categoria; revestimento do canal com concreto fck = 15 MPa, lançamento com calha e adensamento com rolo Bunyan; concreto poroso para regularização de fundo; e armadura em barras de aço CA-50 (fornecimento, corte, dobra e montagem) (peça 51, p. 33-34) .
O MDR se manifestou quanto ao reaproveitamento do material escavado de 3ª categoria e concreto poroso para regularização de fundo (peça 61, p. 8-9) .
O MDR afirma que o reaproveitamento do material escavado de 3ª categoria " (...) se dará através do enrocamento de proteção de taludes, execução de colchão de areia no fundo do canal, brita para drenagem, execução de ¿ltros horizontais com fornecimento de areia arti¿cial e envelopamento de tubo de concreto com areia produzida (...) " (peça 61, p. 8) . Além disso, o MDR afirma que o material de 3ª categoria de bota-fora será utilizado no serviço representado pela composição de preço unitário ECOP 013 - Areia arti¿cial (peça 61, p. 8) .
O MDR reafirma (peça 67, p. 28-29) as informações encaminhadas ao TCU na manifestação pretérita (peça 61) .
Com relação ao concreto poroso, destaca (peça 67, p. 29) o histórico vivido pelo MDR a respeito do serviço de regularização de fundo com concreto poroso, desde 2007, quando foram licitadas as primeiras obras do Pisf e que, desde então até recentemente, em decorrência de sua vivência com obras atuais, caso do Ramal do Agreste, o Ministério vem aperfeiçoando o estabelecimento da espessura desta regularização, chegando a valor expresso nas quantificações para o Ramal do Apodi, de 20 cm.
Análise
Os indícios de irregularidade (sobrepreço) foram apontados no Relatório de Auditoria para os seguintes serviços: reaproveitamento do material escavado de 3ª categoria; revestimento do canal com concreto fck = 15 MPa, lançamento com calha e adensamento com rolo Bunyan; concreto poroso para regularização de fundo; e armadura em barras de aço CA-50 (fornecimento, corte, dobra e montagem) (peça 51, p. 33-34) .
Quanto ao reaproveitamento do material de 3ª categoria, pode-se considerar elidido, pois há a previsão de reaproveitamento no material nas formas expressas pelo MDR: enrocamento de proteção de taludes, execução de colchão de areia no fundo do canal, brita para drenagem, execução de ¿ltros horizontais com fornecimento de areia arti¿cial e envelopamento de tubo de concreto com areia produzida. O MDR destaca e traz a composição da areia artificial e as notas de rodapé das composições demonstrando a previsão de utilização do material de 3ª categoria (peça 61, p. 8 e peça 67, p. 28) .
Durante a auditoria houve a correção do indício de sobrepreço do quantitativo do serviço armadura em barras de aço CA 50 (fornecimento, corte, dobra e montagem) , conforme Nota Técnica 132/2020 (peça 40) , alterando o quantitativo inicial de 11.219.668,50 kg para 10.576.796,5 kg, reduzindo o orçamento inicial em R$ 6.782.299,36 (peça 58, p. 36) .
Em relação ao revestimento do canal com concreto fck = 15 MPa, lançamento com calha e adensamento com rolo bunyan, foi também elidido durante a auditoria, conforme se depreende da seguinte passagem do relatório (peça 58, p. 36) : " (...) concorda-se que houve apenas um erro formal na unidade, pois ao verificar a memória de cálculo constatou-se que o volume calculado levou em consideração a espessura de 7 cm".
Em relação ao concreto poroso, há uma previsão no documento Especificações Técnicas das obras civis - Trecho IV, 1260-EST-4001-20-04-001-R01 (peça 48, p. 81) de um valor entre 7,5 e 20 cm. A resposta afirma que a espessura de 20 cm está baseada na experiência do empreendedor nesse tipo de obras: " (...) em decorrência de sua vivência com obras atuais, caso do Ramal do Agreste, o Ministério vem aperfeiçoando o estabelecimento da espessura desta regularização, chegando a valor expresso nas quantificações para o Ramal do Apodi, de 20 cm" (peça 61, p. 9) e complementa destacando o histórico vivido pelo empreendedor a respeito do serviço de regularização de fundo com concreto poroso desde 2007, chegando ao valor de 20 cm (peça 67, p. 29) . Não se pode olvidar que a experiência técnica dos quadros do ministério é importante para a quantificação desse serviço, em que pese não haver uma fundamentação técnica mais precisa, tanto na peça 61 quanto na 67, sobre a consideração em todo o trecho do valor de 20 cm, e não um valor entre 7,5 cm e 20 cm, conforme apontado pelo relatório de auditoria (peça 58, p. 35) . O indício de quantificação a maior, além de influenciar na quantidade "Concreto poroso para regularização de fundo", aumenta o valor do serviço "momento de transporte de concreto poroso". 
Assim, diante de afronta à Lei 12.462/2011, art. 2º, § único, inciso VI, vislumbrou-se inicialmente que a melhor alternativa seria determinar ao Ministério do Desenvolvimento Regional, nos termos do art. 250, inciso III do RI/TCU a realização de uma nova quantificação do volume necessário para o material de "Concreto poroso para regularização de fundo" e a conseguinte adequação do serviço "momento de transporte de concreto poroso". 
Contudo, após os comentários dos gestores a respeito das propostas de encaminhamento contidas na instrução preliminar (análise detalhada no tópico subsequente) , entendeu-se não ser cabível a referida determinação.
COMENTÁRIOS DOS GESTORES
Insuficiência de sondagens que caracterizem o quantitativo de material de 3ª categoria previsto para ser executado nas escavações dos canais
Na oportunidade de se manifestar sobre as sugestões de propostas de encaminhamentos da presente instrução, em suma, o ministério teceu os seguintes comentários (peça 74, p. 2; e peça 73, p. 1) :
 (...) entende esta área técnica em unicamente reiterar às instâncias superiores que face à relevância da recomendação da Unidade Técnica do TCU, institua os normativos necessários, sempre parametrizados ao que regulamentado e recomendado nas Normas Técnicas Brasileiras e as internacionais aplicáveis e de uso frequente nas obras de vulto como as do PISF.
Análise
Quanto à sugestão de proposta de encaminhamento de recomendação ao MDR, diante da concordância transcrita junto ao item 83 da presente instrução, não há maiores análises a serem empreendidas por esta Unidade Técnica quanto ao conteúdo da recomendação. Portanto, será mantida na versão definitiva da presente peça instrutória o recomendado de forma preliminar anteriormente.
Quantitativos inadequados na planilha orçamentária 
O MDR se manifestou de forma contrária ao sugerido como proposta de determinação na instrução preliminar que analisou as oitivas resultantes do trabalho de fiscalização que auditou o empreendimento em tela (peça 68, p. 8) .
O ministério refuta a violação aos dispositivos legais da Lei 8.666/1993, art. 3º, caput, e Lei 12.462/2011, art. 2º, § único, inciso VI por não serem adequados ao caso e não ter havido as infringências apontadas pelo TCU (peça 74 p. 1-2) .
Informa que o tema "concreto poroso" foi amplamente discutido tecnicamente com estudos oriundos desde 2008. O assunto ressurgiu no bojo da "Licitação 4/2020" (Edital 4/2020) e foi definida a espessura de 20 cm para o serviço em tela no presente objeto de fiscalização e não de forma genérica, mas após intensa análise técnica de consultores especializados e corpo técnico ministerial. Essa análise serviu para ratificar os atos preparatórios e finais publicados pela Comissão Permanente de Licitação (peça 74, p. 2) .
  A manifestação traz um excerto da Nota Técnica 139/2020/CGEP/DPE/SNSH/MDR de 15 de dezembro de 2020 com explicação outrora emanada no âmbito da auditoria (peça 74, p. 3-4) .
 Informa que as ordens de serviço já foram emitidas (peça 74, p. 4) .
Aduz que orçamento de licitação deve trazer todos os custos inerentes à obra e primeiramente adequados aos sistemas oficiais de custos e de forma específica para o caso particular encontrado no objeto orçado, pois o orçamento será paramétrico (peça 74, p. 4) 
Traz a informação de que o serviço de "Regularização dos Taludes e/ou Fundo do Canal com Concreto Poroso (fabricação, materiais, lançamento, adensamento e cura) representam apenas 1,63% do valor dos serviços, no conjunto de mais de 95% dos custos representativos analisados" (peça 74, p. 4) .
Ressalta que " (...) o Orçamento de Referência deve traduzir essencialmente os custos dos serviços, nunca negligenciando estudos técnicos prévios existentes, como foi o caso, aceitos anteriormente pela Administração e Organismos de Controle." Prossegue informando que: "Assim, a decisão quanto ao uso de espessura média de 20cm para a atividade de 'regularização de taludes e fundo de canal' não se traduz em simples vontade da Administração". Pondera que a orçamentação da espessura média de 20 cm é para " (...) oferecer um orçamento aos licitantes que seja viável, justo e exequível como o que ora se analisa" (peça 74, p. 4) .
Alerta ainda que (peça 74, p. 4) :
Desprezar as experiências negativas dos contratos celebrados em regime de preços unitários decorrentes dos Editais de 2007 - quase todos não findados no cumprimento de seu objeto após vários aditivos - em detrimento da experiência exitosa do Ramal do Agreste (Licitada no regime RDC Integrado) seria negligenciar o uso dos recursos públicos. E o êxito das obras do Ramal do Agreste podem também ser creditado ao estudo aprofundado das contratações anteriores. E no Ramal do Agreste, os serviços de "concreto poroso" mereceram profunda análise técnica, o mesmo ocorrendo no RDC 04/2020, objeto do Relatório de Auditoria que ora a Unidade Técnica do TCU emite e que, acertadamente, dá nova oportunidade de manifestação por parte do Ministério.
Conclui que os quantitativos dos serviços de "Regularização dos Taludes e/ou Fundo do Canal com Concreto Poroso" e consequentes "Momentos de Transporte" da forma que licitado e contratado no Contrato 30/2021-MDR devem ser mantidos e "quanto ao (...) suscitado pela Unidade Técnica do TCU como afronta à Legislação citada, deve a assertiva ser veementemente refutada, entendida como não aplicável no caso que se analisa e considerada impertinente tanto quanto ao Processo Licitatório quanto aos atos praticados pelos servidores do Ministério" (peça 74, p. 4-5) .
Análise
De plano, verifica-se ser procedente o comentário em relação ao art. 3º, caput, da Lei 8.666/1993, pois não há a violação da norma. O indício de superdimensionamento de quantidade não ensejaria por si só o vilipêndio dos princípios estipulados pelo caput do art. 3º da Lei 8.666/1993. Entretanto, o disposto da Lei 12.462/2011 é condizente com o achado, pois ele assim descreve em seu inciso: "VI - orçamento detalhado do custo global da obra, fundamentado em quantitativos de serviços e fornecimentos propriamente avaliados". Ora, a análise está diante de uma situação encontrada no objeto de auditoria que versa sobre quantitativo, custo do serviço de regularização de concreto poroso e, por conseguinte, orçamento da obra. De maneira semelhante à oitiva, o ministério não trouxe justificativa técnica em relação ao dimensionamento de 20 cm para o serviço de "Concreto poroso para regularização de fundo". Ele não trouxe elementos que pudessem elidir o achado. Mencionou a orçamentação de obra pretérita de 30 cm, sem ao menos justificar que essa dimensão não se enquadraria no documento Especificações Técnicas das obras civis - Trecho IV, 1260-EST-4001-20-04-001-R01 (peça 48, p. 81) que prevê um valor entre 7,5 e 20 cm. 
A consideração que o serviço de regularização com concreto poroso representa 1,63% dos serviços analisados na auditoria não é adequada, porque o percentual aumentará se considerarmos que há impacto no momento de transporte de concreto poroso.
Em outra esteira, caso a assertiva do gestor seja procedente, recai-se em falha grave na elaboração e aprovação do documento de especificações técnicas, que trouxe a necessidade de regularização com camada entre 7,5 e 20cm, enquanto o valor médio seria de 20cm.
Também não se pode desprezar a realidade fática observada pelo gestor e seus consultores nas obras do Pisf, em que as camadas de regularização em concreto poroso alcançaram espessuras médias de 34,4cm no início do trecho, ainda que não se tenha informações sobre o cuidado, critério e destreza dedicados pela empresa responsável pela escavação nesse segmento. Caso isso ocorra no Ramal do Apodi, o ônus deverá ser suportado única e exclusivamente pela contratada, nos termos da matriz de risco.
Ainda, considerando que já há contrato firmado e ordem de serviço emitida, haveria a necessidade de ouvir a empresa contratada nos presentes autos, ante a possibilidade de que a decisão do TCU viesse a modificar a avença estabelecida em seu desfavor. 
Assim, ante a incerteza sobre qual das duas teses em discussão estaria correta, se as especificações técnicas da obra ou se a experiência do gestor e de seus consultores em obras pretéritas, aliada à materialidade relativa dos serviços e ao fato de já haver contrato e ordem de serviço firmados, o que aumentaria o ônus processual da discussão, opta-se, em caráter excepcional, por abster-se da determinação em exame.
Deve-se observar que essa medida se dá sem prejuízo de que o Tribunal venha a verificar em fiscalizações posteriores a espessura efetivamente realizada, com possibilidade de apenar aqueles que hoje asseguram que o valor médio de 20cm é o correto.
INFORMAÇÕES ADICIONAIS
O MDR traz uma seção em sua manifestação intitulada de "CONSEQUÊNCIAS PRÁTICAS DECORRENTES DA POSSIBILIDADE DO TCU VIR A DETERMINAR A ANULAÇÃO DOS ATOS DECORRENTES DO CERTAME". Para fins processuais, é importante registar na presente peça as informações trazidas pelo ente ministerial, a saber (peça 67, p. 31) :
3.14. Assim, na eventualidade do TCU vir a determinar a anulação dos atos decorrentes do processo de licitação para a contratação das obras do Ramal do Apodi, por entender a necessidade de revisão do projeto executivo licitado, incluindo nesta revisão, a realização de nova prospecção geotécnica, tem-se prejudicado o cronograma planejado, pois estima-se que a contratação e elaboração da revisão do projeto consumirá pelo menos 18 meses, devendo-se a este prazo acrescer outros 6 meses, que serão aqueles necessários para a montagem e execução de novo processo licitatório para a contratação das obras.
3.15. Isto posto, evidencia-se como repercussão do cancelamento da licitação em decorrência dos achados da Unidade Técnica do TCU, que a contratação da obra para a execução do Ramal do Apodi passaria de janeiro de 2021 para janeiro de 2023, e a conclusão das obras do início do ano de 2025 para início de 2027.
3.16. Cabe destacar que tratando-se o PISF de um empreendimento de segurança hídrica, direcionado as populações que sofrem periodicamente com o desastre das secas, uma vez que a cada 5 anos, em média, ocorre uma seca devastadora e abrangente que desestrutura a economia regional e fomenta  intenso processo migratório para fora do Sertão, com consequências sociais e políticas conhecidas em todo o País, prorrogar a chegada das águas por mais dois anos, significa, como já e de notório conhecimento público, prosseguir perpetuando, para aquela região, o êxodo populacional para as cidades do Centro-Sul do País, exportando seus problemas para outras regiões do País, muitas vezes sujeitando as populações migrantes à miséria e à insegurança das grandes cidades, por vezes, em condições piores que as do sertão.
3.17. É neste sentido, entendendo-se que o processo licitatório foi exitoso, que os apontamentos trazidos à baila pela Unidade Técnica do TCU foram exaustivamente esclarecidos, que o procedimento de definição da modalidade de licitação seguiu à risca os ditames legais e não se evidenciaram como impeditivos a participação de empresas, que o projeto oferecido ao processo de contratação, permitiu, em um primeiro momento, estabelecer-se o preço adequado e correto de execução das obras, e em um segundo momento, as empresas elaborarem propostas competitivas, cremos que não existem elementos que indiquem o denominado fumus boni iuris, razão pela qual, tratando-se o PISF de um Empreendimento que traz o bem estar social, não se justifica impingir as populações que serão beneficiadas pelo Ramal do Apodi, ao menos mais dois anos de espera pela possibilidade de ter uma vida digna na região onde nasceram e executam as suas atividades econômicas.
CONCLUSÃO
Foram analisadas as respostas às oitivas encaminhadas ao Ministério do Desenvolvimento Regional em decorrência dos achados consignados no relatório de auditoria que versou sobre a regularidade dos atos relacionados à contratação das obras de implantação do Trecho IV do Pisf, denominado Ramal do Apodi, promovida por meio do Regime Diferenciado de Contratação Integrada 4/2020.
 Quanto ao achado que versa sobre a ausência de parcelamento do objeto sem fundamentação técnica (itens 20 a 40 da presente instrução) , entende-se que o resultado do certame permite atenuar as medidas corretivas a serem adotadas, tendo em vista não se poder afirmar que haveria proposta mais vantajosa com a licitação parcelada, considerando a experiência do MDR em licitações anteriores e o desconto aproximado aos obtidos nas licitações que foram parceladas.
Assim, entende-se que a irregularidade não foi elidida, mas que é suficiente dar ciência ao MDR de que a Nota Técnica 1378-NTC-3600-00-00-001-R01 (peça 30) não constitui fundamentação técnica capaz de justificar a escolha pelo não parcelamento do objeto, em desacordo à diretriz disposta no art. 4º, inciso VI, da Lei 12.462/2011, ao art. 50 da Lei 9.784/1999 e à Súmula-TCU 247, o que pode ter implicado restrição indevida ao caráter competitivo do certame e ao tratamento isonômico aos licitantes.
No tocante à responsabilização, entende-se que existiu falha por parte dos agentes públicos, que poderiam ter questionado a adequação da nota técnica elaborada pela Gerenciadora do Pisf, contudo não se pode colher no contexto exposto indícios de erro grosseiro, necessários à responsabilização do gestor.
Em relação ao achado de insuficiência de sondagens que caracterizem o quantitativo de material de 3ª categoria previsto para ser executado nas escavações dos canais (itens 41 a 83 da presente instrução) , entende-se que as justificativas apresentadas não elidem na íntegra a impropriedade identificada pela equipe de auditoria. Como forma de atender ao Acórdão 3005/2015-TCU-Plenário, Ministro Relator Benjamin Zymler e ao prescrito nos arts. 9º, § 2º, da Lei 12.462/2011 e 74, § 1º, inciso IV, do Decreto 7.581/2011, será recomendado que o MDR elabore um normativo próprio que oriente os próximos projetos quanto a quantidade mínima de sondagens necessárias para a garantia de um projeto mais adequado ao que será encontrado no momento da obra em si.  
O indício de irregularidade quanto ao aproveitamento do material de 3ª categoria foi elidido.
 Por fim, no que tange ao achado de quantitativos inadequados na planilha orçamentária (itens 84 a 95) , restou a irregularidade constatada no quantitativo do concreto poroso. Para tanto, vislumbrou-se inicialmente que a melhor alternativa seria determinar ao Ministério do Desenvolvimento Regional, nos termos do art. 250, inciso III do RI/TCU a realização de uma nova quantificação do volume necessário para o material de "Concreto poroso para regularização de fundo" e a conseguinte adequação do serviço "momento de transporte de concreto poroso". 
Contudo, após os comentários dos gestores a respeito das propostas de encaminhamento contidas na instrução preliminar (itens 96 a 114) , ante a incerteza sobre qual das duas teses em discussão estaria correta, se as especificações técnicas da obra ou se a experiência do gestor e de seus consultores em obras pretéritas, aliada à materialidade relativa dos serviços e ao fato de já haver contrato e ordem de serviço firmados, o que aumentaria o ônus processual da discussão, opta-se, em caráter excepcional, por abster-se da determinação em exame.
Deve-se observar que essa medida se dá sem prejuízo de que o Tribunal venha a verificar em fiscalizações posteriores a espessura efetivamente realizada, com possibilidade de apenar aqueles que hoje asseguram que o valor médio de 20 cm é razoável.
Cumpre mencionar que os sobrepreços dos quantitativos dos serviços de armadura em barras de aço CA 50 (fornecimento, corte, dobra e montagem) e revestimento do canal com concreto fck = 15 MPa, lançamento com calha e adensamento com rolo bunyan foram corrigidos durante a ação de controle e trouxeram uma economia para o Erário de R$ 6.782.299,36 (peça 58, p. 36) .
De uma maneira geral, entende-se que as irregularidades identificadas, especialmente em relação ao não parcelamento do objeto sem fundamentação técnica e aos quantitativos de serviços não justificados tecnicamente, não foram afastadas pelas alegações apresentadas. Contudo, deve-se observar o disposto no art. 21 da Lei de Introdução ao Direito Brasileiro (Lindb) - Decreto-Lei 4.657/1942, com redação dada pela Lei 13.655/2018, que traz a necessidade de se observar as consequências jurídicas e administrativas de eventual proposta de anulação do certame.
Esse procedimento envolveria elevados custos referentes à contratação de ensaios, revisão do projeto executivo e do orçamento, nova licitação da obra, além do custo não quantificável da postergação da obra em cerca de dois anos, conforme alega o MDR, o que retardaria a fruição dos benefícios pela população a ser atendida pelo empreendimento. Considerando o desconto de 10% apresentado pela empresa vencedora, torna-se ainda mais temerário determinar a anulação do certame e o refazimento dos estudos e projetos, tendo em vista a incerteza da economicidade dessa medida e que ela melhor atenderia o interesse público e da sociedade. Assim, ante as circunstâncias que envolvem o caso concreto, entende-se suficiente as propostas de ciência e recomendação mencionadas anteriormente.
A recomendação não será dispensada de monitoramento, tendo em vista a sua relevância e que não se encaixa nas exceções previstas na Resolução-TCU 315, de 22 de abril de 2020.
Após a análise dos comentários dos gestores, será excluída a proposta de determinação e mantida sugestão de proposta de recomendação da instrução preliminar.
Proposta de encaminhamento
Diante das análises realizadas, submete-se à consideração superior, propondo as seguintes propostas de encaminhamento:
Dar ciência ao Ministério do Desenvolvimento Regional, com fundamento no art. 9º, inciso I, da Resolução-TCU 315, de 2020, que a Nota Técnica 1378-NTC-3600-00-00-001-R01 (peça 30) não constitui fundamentação técnica capaz de justificar a escolha pelo não parcelamento do objeto, em desacordo à diretriz disposta no art. 4º, inciso VI, da Lei 12.462/2011, ao art. 50 da Lei 9.784/1999 e à Súmula-TCU 247, o que poderia ter implicado restrição indevida ao caráter competitivo do certame e ao tratamento isonômico aos licitantes;
Recomendar ao Ministério do Desenvolvimento Regional, com fundamento no art. 11 da Resolução-TCU 315, de 2020 e no art. 250, inciso III, do RI/TCU, como forma de atender ao Acórdão 3005/2015-TCU-Plenário, Ministro Relator Benjamin Zymler, e ao prescrito nos arts. 9º, § 2º, da Lei 12.462/2011 e 74, § 1º, inciso IV, do Decreto 7.581/2011, que elabore normativo próprio que oriente a quantidade mínima de sondagens necessárias para a garantia de um projeto mais adequado ao que será encontrado no momento da obra em si; e
Nos termos do art. 8º da Resolução-TCU 315, de 2020, fazer constar, na ata da sessão em que estes autos forem apreciados, comunicação do relator ao colegiado no sentido de monitorar a recomendação contida no item "b"."
2.	É o Relatório.

não há.

Não atuou.

FISCOBRAS 2021. RELATÓRIO DE AUDITORIA. CONSTRUÇÃO DO RAMAL DO APODI (TRECHO IV DO EIXO NORTE DO PROJETO DE INTEGRAÇÃO DE BACIAS DO RIO SÃO FRANCISCO. RECOMENDAÇÃO.

RELATÓRIO DE AUDITORIA (RA)

Secretaria de Infraestrutura Hídrica, de Comunicações e de Mineração (SeinfraCOM).

Este processo cuida de auditoria (Fiscobras 2021) no Ministério do Desenvolvimento Regional (MDR) , relativa às obras de implantação do Trecho IV do Projeto de Integração do Rio São Francisco (Pisf) , denominado Ramal do Apodi, promovida por meio do Regime Diferenciado de Contratação Integrada 4/2020, publicado em 20/10/2020.
2. 	As obras serão executadas com recursos federais por meio do PT 18.544.2221.5900.0020/2020 - Integração do Rio São Francisco Com as Bacias dos Rios Jaguaribe, Piranhas-Açu e Apodi (Eixo Norte) na Região Nordeste. O valor do orçamento global da obra, para a fase analisada, é de R$ 1.048.794.862,89. 
3. 	No total, o empreendimento do Trecho IV do Pisf está orçado em R$ 1,77 bilhão. A primeira etapa (R$ 1,05 bilhão) , ora analisada, tem como objetivo o reforço da adução de água bruta aos estados da Paraíba, Ceará e Rio Grande do Norte, para suprir as necessidades de água para consumo humano e impulsionar a atividade agropecuária da região.
4.	O relatório inicial produzido pela SeinfraCOM (peças 58 a 61) apontou três achados no Edital de licitação, a saber: 
a) Ausência de parcelamento do objeto sem fundamentação técnica que justifique tal escolha, com a consequente restrição indevida à competitividade; 
b) Utilização da modalidade Contratação Integrada aliada a quantitativos de serviços não justificados tecnicamente (número insuficiente de sondagens para caracterizar o quantitativo de material de 3ª categoria previsto para ser executado nas escavações dos canais e do túnel Major Sales) ; e 
c) Quantitativos inadequados na planilha orçamentária (não reaproveitamento do material escavado de 3ª categoria e superestimativa da quantidade de concreto poroso para regularização de fundo) .
5. 	Considerando a proximidade da data para entrega e abertura das propostas do RDC 4/2020/MDR, a unidade técnica propôs então a adoção de medida cautelar, sem oitiva prévia, para a suspensão dos procedimentos licitatórios, até a análise de mérito do presente processo.
6.	Por meio do Despacho inserido à peça 62, em sede de análise perfunctória, considerei que a decisão pelo não parcelamento do objeto estava embasada na Nota Técnica 1378-NTC-3600-00-00-001-R01, que trata de "Estudo do parcelamento na implantação das obras do trecho IV (ramal do Apodi) do projeto de integração do Rio São Francisco com bacias hidrográficas do nordeste setentrional - PISF", elaborada pela Gerenciadora do PISF (peça 30) . Em acréscimo, verifiquei que não estava materializada a "fumaça do bom direito" em relação à possível insuficiência de sondagens no projeto, ante a falta de previsão de um número definido nas normas da ABNT e a efetiva realização das campanhas de estudos geotécnicos (peça 22, p. 19-26) . 
7. 	Em decorrência, indeferi a proposta de medida cautelar, no entanto determinei a realização de oitiva do MDR para que se manifestasse a respeito das questões apontadas no Relatório de Auditoria, o que foi procedido pelo Ofício 71.790/2020-TCU/Seproc (peça 63) . 
8.	O Ministério respondeu por meio da documentação colacionada à peça 65, posteriormente complementada pelo material juntado às peças 71 a 75.
9.	Em sua derradeira instrução, após analisar as respostas à oitiva, considerando também o resultado da licitação, a SeinfraCOM propõe, em pareceres uniformes (peças 77 a 79) :
a) Dar ciência ao Ministério do Desenvolvimento Regional, com fundamento no art. 9º, inciso I, da Resolução-TCU 315, de 2020, que a Nota Técnica 1378-NTC-3600-00-00-001-R01 (peça 30) não constitui fundamentação técnica capaz de justificar a escolha pelo não parcelamento do objeto, em desacordo à diretriz disposta no art. 4º, inciso VI, da Lei 12.462/2011, ao art. 50 da Lei 9.784/1999 e à Súmula-TCU 247, o que poderia ter implicado restrição indevida ao caráter competitivo do certame e ao tratamento isonômico aos licitantes; 
b) Recomendar ao Ministério do Desenvolvimento Regional, com fundamento no art. 11 da Resolução-TCU 315, de 2020 e no art. 250, inciso III, do RI/TCU, como forma de atender ao Acórdão 3005/2015-TCU-Plenário, Ministro Relator Benjamin Zymler, e ao prescrito nos arts. 9º, § 2º, da Lei 12.462/2011 e 74, § 1º, inciso IV, do Decreto 7.581/2011, que elabore normativo próprio que oriente a quantidade mínima de sondagens necessárias para a garantia de um projeto mais adequado ao que será encontrado no momento da obra em si; e 
c) Nos termos do art. 8º da Resolução-TCU 315, de 2020, fazer constar, na ata da sessão em que estes autos forem apreciados, comunicação do relator ao colegiado no sentido de monitorar a recomendação contida no item "b".
10.	Realizada a breve introdução, passo a tratar dos pontos controversos.
11. 	Quanto à questão do parcelamento do objeto, a Seinfra registra que, embora tenha se verificado certa competição no certame - que contou com quatro proponentes e desconto na contratação da ordem de 10% do valor estimado - remanesceria a irregularidade inicialmente apontada. Propõe que seja dada ciência ao MDR de que a Nota Técnica 1378-NTC-3600-00-00-001-R01 não justificaria tecnicamente a contratação da execução integral do objeto por uma única empresa ou consórcio, o que estaria em desacordo com a diretriz disposta no art. 4º, inciso VI, da Lei 12.462/2011, com o art. 50 da Lei 9.784/1999 e com a Súmula-TCU 247.
12.	Em relação a esse ponto, no caso concreto, divirjo do entendimento esposado pela área técnica. É cediço que o art. 4º da Lei do RDC (Lei 12.462/2011) elencou o parcelamento do objeto como uma das diretrizes do Regime de Contratação, ao lado de outras igualmente importantes, in verbis:
Art. 4º Nas licitações e contratos de que trata esta Lei serão observadas as seguintes diretrizes: 
I - padronização do objeto da contratação relativamente às especificações técnicas e de desempenho e, quando for o caso, às condições de manutenção, assistência técnica e de garantia oferecidas;
 (...) 
III - busca da maior vantagem para a administração pública, considerando custos e benefícios, diretos e indiretos, de natureza econômica, social ou ambiental, inclusive os relativos à manutenção, ao desfazimento de bens e resíduos, ao índice de depreciação econômica e a outros fatores de igual relevância;
 (...) 
VI - parcelamento do objeto, visando à ampla participação de licitantes, sem perda de economia de escala.
13.	Ressalto que objeto contratado é composto por diversas estruturas para represamento (tanques e barragens) e para escoamento de água (canais, aquedutos, sifões, rápidos) , além de obras de transposição (pontes e passarelas) , ao longo de 110 Km de extensão, que demandam grande coordenação na etapa de construção, visando o melhor aproveitamento dos recursos públicos investidos.
14.	Por óbvio, a execução da obra de maneira fragmentada em múltiplas frentes de trabalho, por diferentes empresas, imporia maiores encargos administrativos (fiscalização e padronização de procedimentos) para o contratante, no presente caso, para a União. 
15.	Ainda, na hipótese de parcelamento do objeto na presente situação analisada, entendo que a grande probabilidade de que lotes a jusante ficassem prontos antes dos respectivos canais de adução certamente implicaria em maiores riscos de retrabalhos e de depreciação antecipada das estruturas, como já se verificou em algumas obras do Pisf.
16.	Portanto, sopesando as diretrizes insculpidas nos incisos I e III do art. 4º da Lei 12.462/2011, as considerações da Nota Técnica 1378-NTC-3600-00-00-001-R01, bem como as medidas adotadas pelo MDR - permissão de formação de consórcio, de subcontratação e o estabelecimento de marcos contratuais funcionais para o empreendimento - considero elidido o apontamento referente ao não parcelamento do objeto no presente caso. Em consequência, deixo de acompanhar a proposta de encaminhamento da área técnica.
17.	No que tange à quantidade de estudos de sondagens realizados na fase de projeto, destaco a relevância dessa questão para qualquer grande obra de engenharia, em particular para obras hídricas que requeiram grandes movimentações de material. A prospecção geológica/geotécnica realizada de forma adequada tem o condão de propiciar estimativa condizente dos volumes de terra e de rocha a serem escavados/escarificados/detonados/transportados, bem como permite discriminar os equipamentos mais indicados para as diversas tarefas. Dessa forma, um estudo geológico/geotécnico bem elaborado reduz incertezas e possibilita a orçamentação do empreendimento em bases confiáveis.
18.	No entanto, o número de ensaios de penetração é apenas uma das variáveis a serem observadas no estudo geotécnico, que deve levar em conta também outros fatores, como por exemplo o conhecimento pretérito sobre a área de interesse, a complementação das sondagens por métodos indiretos de investigação e a própria experiência do projetista.
19.	A realização de uma abrangente campanha de investigação na fase de estudos, com grande número de pontos de sondagem direta, bem como com a extensão dos furos até a cota do greide do canal, certamente contribuiria para maior acurácia do projeto. Entretanto, é cediço que tais condições também implicariam em maiores custos e prazos para a elaboração do projeto e, a partir de certo ponto, os benefícios marginais desse alargamento se tornam decrescentes, devendo então se buscar o equilíbrio e a racionalização na execução da campanha de sondagens.
20.	As normas e referências técnicas mencionadas pelo MDR como base para a realização do estudo geotécnico, NBR 8.044/1983 e Manual de Sondagens da Associação Brasileira de Geologia de Engenharia e Ambiental, não indicam quantitativos mínimos de furos de sondagem, deixando considerável margem para a expertise do responsável pelo projeto.
21.	Já os documentos citados como referência pela SeinfraCOM tratam de obras rodoviárias, confeccionados para balizar os estudos do Departamento Nacional de Infraestrutura de Transporte (Dnit) . Embora possa se tratar de estruturas aparentemente semelhantes - execução de cortes, aterros e túneis - as condições de carregamento, de manutenção e de criticidade em caso de falhas são diferentes entre as estruturas viárias e as de obras hídricas. Logo, considero que não deve ser automática a utilização dos parâmetros de projetos geotécnicos de obras de rodovias para as obras de canais.
22.	Para a situação sub examine, considero que as explicações apresentadas pelo Ministério são suficientes para justificar a quantidade e extensão das sondagens. Conforme o excerto (peça 67, p. 11-12) :
2.5.2.25. O Consórcio Projetista, para programação dos Serviços Geotécnicos, levou em conta os critérios estabelecidos pela Gerenciadora do PISF e aprovados pelo Ministério da Integração - MI, que foram também seguidos por todas as Projetistas dos outros trechos do PISF. Estes critérios estão apresentados a seguir:
a. Estruturas de Controle: Nas obras de controle devem ser realizadas 1 sondagem mista, percussão com SPT (2 metros de profundidade) e rotativa (4 metros de profundidade) . 
b. Canais: Ao longo dos trechos de canais em corte devem ser executadas sondagens a pá e picareta (SPP) a cada 200 metros de distância e com profundidade até o impenetrável com estes equipamentos. Desses furos serão coletadas amostras de material para ensaio em laboratório, com o objetivo de: avaliar os terrenos de fundação, estudar sua utilização em aterros, estimar os volumes de material de corte/aterro, por categorias (1ª, 2ª e 3ª Categorias) . Além disso, nos grandes cortes do canal, foram programadas 1 sondagem mista, percussão com SPT e rotativa em cada um deles, com comprimento dependendo da profundidade do corte do canal.
c. Rápidos com Soleiras e Bacias de Dissipação (antigas Escadas) : Nos Rápidos serão executadas 3 sondagens mista, percussão com SPT (2 metros de profundidade) e rotativa (3 metros de profundidade) , posicionadas ao longo de seu desenvolvimento sendo: no início, no meio e no final da obra. 
d. Túneis: Em cada túnel devem ser executadas no mínimo 6 sondagens mistas (SM) , sendo duas no emboque, duas no desemboque outras duas ou mais no desenvolvimento da montanha. Essas sondagens deverão atingir a profundidade de 5 metros abaixo do fundo do túnel. Nos trechos de solo devem ser executadas sondagens a percussão com SPT e ensaios de infiltração. Nos trechos em rocha as sondagens devem ser rotativas, devendo ser executados ensaios de perda d'água com 5 estágios por ensaio. 
e. Aquedutos: Os aquedutos comportam numerosos pilares assentados em baixadas, várzeas e vales. As sapatas compreendem uma extensão transversal de 6 metros, o que obriga para efeito de segurança e de cálculo estrutural, uma sondagem a percussão no centro de cada pilar, até uma profundidade que atinja a rocha sã, devido as quantidades elevadas de Aquedutos e, consequentemente, de pilares foi reprogramado para estes uma sondagem nos pilares ímpares ou nos pares, de forma que as sondagens fossem alternadas. As profundidades estimadas destas sondagens foram: percussão com SPT (2,5 metros de profundidade) e rotativa (4,5 metros de profundidade) . 
f. Pontes e Sifões: Nas Pontes e Sifões serão executadas 2 sondagens mista, percussão com SPT (2,5 metros de profundidade) e rotativa (4,5 metros de profundidade) . Nas pontes estão posicionadas nos pilares em "X" (cruzados) e nos sifões posicionadas ao longo de seu desenvolvimento destes: no início e no final da obra. 
g. Barragens: Para as barragens, faz-se necessário uma programação específica para definir as características de fundação no local da barragem e sangradouro, bem como dos materiais construtivos (terrosos, arenosos e pétreos) por meio de sondagens, coleta de amostras e realização de ensaios geotécnicos de laboratório. São sondagens a Trado, a Pá e Picareta - SPP, a Percussão e Mistas, executadas "in situ" ou em laboratório. As sondagens a Trado são usadas para o estudo dos areais. As Sondagens a Pá e Picareta são distribuídas ao longo do eixo barrável e da área do sangradouro. As sondagens Mistas são praticadas ao longo do eixo da barragem, notadamente onde se localiza a faixa aluvionar. (grifo acrescido) 
23.	 Não obstante, considerando a relevância do assunto para os projetos de obras hídricas, acompanho a proposta da Seinfra de expedir recomendação para que o MDR elabore normativo que estabeleça parâmetros mínimos a serem observados nos próximos estudos geológicos/geotécnicos desses empreendimentos.
24.	Quanto aos demais pontos levantados no Relatório de Auditoria (peça 58) , considero que foram adequadamente tratados no curso do processo. Como ressaltado pela área técnica, a questão referente à espessura da camada de concreto poroso poderá ser melhor avaliada em sede de eventual fiscalização realizada durante a fase de execução da obra.
25.	Destaco, por fim, a eliminação de sobrepreço nos quantitativos de armadura em barras de aço CA 50 (fornecimento, corte, dobra e montagem) e revestimento do canal com concreto fck = 15 MPa, lançamento com calha e adensamento com rolo bunyan, que foram corrigidos durante a ação de controle e representaram R$ 6.782.299,36 (peça 58, p. 36) .
26.	Ante o exposto, voto para que seja adotado o acórdão que ora submeto ao Colegiado.
TCU, Sala das Sessões, em 10 de novembro de 2021.
RAIMUNDO CARREIRO 
Relator